臺灣臺中地方法院民事判決　九十二年度訴字第一七四四號
　　原　　　告　乙○○
　　被　　　告　甲○○
右當事人間請求返還票據等事件，本院於民國九十三年九月二十三日言詞辯論終結，
判決如左：
    主      文
被告應給付原告新台幣陸拾壹萬伍仟元及其中新台幣伍拾萬元自民國九十二年六月二
十五日起至清償日止，按週年利率百分之五計算之利息。
原告其餘之訴駁回。
訴訟費用由被告負擔五分之四，餘由原告負擔。
本判決原告勝訴部分，於原告以新台幣貳拾壹萬元供擔保後，得假執行。但被告如以
新台幣陸拾壹萬伍仟元為原告供擔保後，得免為假執行。
原告其餘假執行之聲請駁回。
    事實及理由
壹、程序方面：
  一、被告經合法通知，未於言詞辯論期日到場，核無民事訴訟法第三百八十六條所
      列各款情形，爰依原告之聲請，由其一造辯論而為判決。
  二、按訴狀送達後，原告不得將原訴變更或追加他訴。但擴張或減縮應受判決事項
      之聲明、因情事變更而以他項聲明代最初之聲明者，不在此限，民事訴訟法第
      二百五十五條第一項第三款、第四款定有明文。本件原告原起訴請求被告應返
      還原告於八十六年十二月三十一日所簽發、面額各五十萬元之本票及先後於八
      十八年四月一日、四月三日所簽發以大眾商業銀行台中分行為付款人、面額各
      五十萬元之支票各二紙，並應給付十二萬八千二百六十八元，嗣於訴訟進行中
      ，因被告已委由訴外人黃進訊向原告收取五十萬元，而將上揭支票及本票各二
      紙交還原告，因情事變更，故原告不再請求被告返還支票及本票，改請求被告
      給付貨款及溢收之利息合共七十二萬八千二百六十八元，並就請求貨款六十一
      萬三千二百六十八元部分增加遲延利息之請求，原告上開請求事項之更正，核
      與首揭規定相符，應予准許。
貳、實體方面：
  一、原告主張：原告於民國（下同）八十五年底因向被告借款新台幣（下同）二百
      萬元，而簽發面額各五十萬元之支票四紙交付被告，嗣支票於八十六年三、四
      月間屆期後，其中二紙面額共一百萬元之支票經被告提示兌現，故至八十六年
      四月間，原告積欠被告未償之借款金額為一百萬元，經被告同意將該未償之一
      百萬元借款清償期限展期至八十七年四月一日及同年四月三日，原告遂另簽發
      以約定清償期日為發票日、面額各五十萬元之支票及本票各二紙交付被告以為
      借款之憑據及擔保，原告並另簽發如附表所示、面額合計二十三萬元之支票十
      二紙交付被告，用以支付八十七年五月至十二月之利息。後原告所簽發上開分
      別以八十七年四月一日及同年四月三日為發票日、面額五十萬元支票到期後，
      再經被告同意展期清償，原告因而復簽發發票日八十八年四月一日及四月三日
      、面額各五十萬元之支票二紙交予被告，惟支票交付後數日之八十七年四月初
      ，因被告告知需款急用，委由訴外人蘇文正代向原告收回借款五十萬，故於八
      十七年四月初時，原告積欠被告之借款金額應僅為五十萬元，惟原告於八十六
      年四月間簽發如附表所示、用以支付八十七年五月至十二月利息之支票，皆係
      以一百萬元為計算利息之基準，且業經被告悉數兌領完畢，依原告已清償五十
      萬元之比例計算，被告計溢收利息十一萬五千元；又八十八年五、六月間，被
      告計向原告購買犬飼料及用品共六十一萬三千二百六十八元，被告乃要求以被
      告應付之價金與對原告之五十萬元借款債權互為抵償，並為原告所同意，至此
      ，原告向被告所借用之借款業已全數清償完畢，被告反應給付原告犬飼料之貨
      款差額一萬三千二百六十八元。詎被告於九十二年七月十八日竟再委由訴外人
      黃進訊持原告於八十七年四月初所簽發、面額共一百萬之支票二紙，向原告主
      張票據權利，原告無奈，乃支付五十萬元以取回所簽發之票據，故應認兩造之
      前所為抵銷無效，被告自應給付原告貨款六十一萬三千二百六十八元，如認兩
      造間之抵銷有效，被告向原告多收取之款項即屬不當得利。爰依買賣及不得利
      之法律關係，訴請被告給付貨款六十一萬三千二百六十八元及溢付之利息十一
      萬五千元等語。並聲明：(一)被告應給付原告七十二萬八千二百六十八元，及其
      中六十一萬三千二百六十八元部分自起訴狀繕本送達翌日（即九十二年六月二
      十五日）起至清償日止，按週年利率百分之五計算之利息。(二)原告願供擔保，
      請准宣告假執行。
  二、被告未於最後言詞辯論期日到場，據其前到場所為陳述則以：自認有於八十五
      年十二月間因借款予原告，而收受由原告所簽發、面額各五十萬元之支票四紙
      ，及有向原告購買犬飼料及用品共六十一萬三千二百六十八元、並由於八十七
      年四月初委由訴外人蘇文正向原告收回借款五十萬元之事實，惟被告欠原告之
      上揭貨款，前雖經兩造同意與原告積欠被告之二百萬元借款債務中之五十萬元
      抵銷，然抵銷者係之前辦理註銷退票紀錄之票據債務，與八十六年四月後原告
      所欠之一百萬元無關，故至八十七年四月止，原告已清償之金額僅有兩造合意
      抵銷之貨款及蘇文正代收之五十萬元共一百萬元而已，原告對被告尚有借款債
      務一百萬元未為清償，而原告尚欠之一百萬元，被告係遲至九十二年七月十八
      日才委由訴外人黃進訊以五十萬元與原告達成和解，故被告並未積欠原告貨款
      ，亦無溢收原告利息之情事等語，資為抗辯。並聲明：原告之訴駁回。
  三、兩造不爭執之事實：
    (一)原告於八十五年間因向被告借款二百萬元，因而簽發以臺灣省合作金庫（下稱
      合作金庫）為付款人、到期日分別為八十六年三月三十一日、同年四月一日、
      同年四月二日及同年四月三日、面額各五十萬元之支票四紙交付被告收執。
    (二)原告於八十七年四月間所簽發交付被告、以大眾商業銀行為付款人、票載發票
      日分別為八十八年四月一日、同年四月三日、面額各五十萬元之支票二紙，屆
      期均未獲付款。
    (三)被告於八十七年四月初委託訴外人蘇文正向原告收回借款五十萬元。
    (四)原告於八十六年四月初簽發如附表所示、面額合計二十三萬元之支票十二紙交
      付被告，以作為支付八十七年五月起至同年十二月借款金額為一百萬元之利息
      之用。
    (五)如附表所示支付利息之支票均經被告提示，並均獲付款。
    (六)被告於九十二年七月十八日委由訴外人黃進訊向原告收取五十萬元，同時將原
      告所簽發之票據交還原告。
  四、得心證之理由：原告主張其於八十五年間向被告所借之二百萬元，已陸續於八
      十六年間清償一百萬元、於八十七年四月間清償五十萬元，復於八十八年五、
      六月間，經原告以對被告之貨款債權與被告之借款債權抵銷後，原告對被告所
      負借款債務已全數清償，被告則抗辯原告所借二百萬元，迄八十七年四月止僅
      清償五十萬元、以貨款抵銷五十萬元，尚欠原告一百萬元，該一百萬元迄九十
      二年七月被告方委由訴外人黃進訊以五十萬元與原告達成和解等語。是本件兩
      造爭執之焦點厥為原告於八十五年間向被告所借用之二百萬元，分別於何時清
      償及各次清償之金額為何。經查：
    (一)按當事人主張之事實，經他造於準備書狀內或言詞辯論時或在受命法官、受託
      法官前自認者，無庸舉證；自認之撤銷，除別有規定外，以自認人能證明與事
      實不符或經他造同意者，始得為之。民事訴訟法第二百七十九條第一項、第三
      項定有明文。原告主張被告有於八十八年五、六月間向原告購買犬飼料及用品
      六十一萬三千二百六十八元之事實，業經被告於本院第一次言詞辯論時自認（
      見本院九十二年七月二十九日言詞辯論筆錄），依上開規定，原告就被告有積
      欠貨款六十一萬三千二百六十八元之事實，即無庸舉證，被告嗣雖以原告所提
      出之送貨單據上，除其中四萬七千七百七十元貨款之單據上有被告之簽名，仍
      予承認外，其餘部分無被告之簽名，而否認另有積欠原告該五十六萬五千四百
      九十八元部分之貨款，然被告既未能舉證證明其於第一次言詞辯論時所為之自
      認有何與事實不符之處，僅以原告就被告有積欠貨款五十六萬五千四百九十八
      元部分未盡舉證責任為辯，依上開規定，自不生撤銷被告於第一次言詞辯論期
      日所為自認之效力。從而，原告主張被告於八十八年五、六月間向原告購買犬
      飼料及用品六十一萬三千二百六十八元，洵堪採信。
    (二)原告因向被告借款二百萬元，而於八十五年十二月間簽發以台灣省合作金庫（
      下稱合作金庫）為付款人、到期日分別為八十六年三月三十一日（票號000
      0000號）、同年四月一日（票號0000000）、同年四月二日（票號
      0000000號）、同年四月三日（票號0000000號）、面額各為五
      十萬元之支票四紙交付被告收執，為被告所自認，而其中票載發票日為八十六
      年四月二日（票號0000000號）之支票屆期經提示已獲付款、票載發票
      日為八十六年三月三十一日（票號0000000號）之支票經提示後雖未獲
      付款，然旋於同年四月二日即已註銷退票紀錄，分別有合作金庫銀行台中分行
      九十二年九月十八日合金中存字第○九二○○○六三一六號函、九十三年三月
      一日合金中存字第○九三○○○一四九八號函在卷可稽，而被告又自認並未為
      原告辦理註銷退票手續，按諸常情，被告持有原告所簽發、票載發票日為八十
      六年三月三十一日（票號0000000號）之支票既經提示不獲付款，如非
      經原告清償或經兩造合意緩期清償，被告顯不可能將該票據交還原告以供註銷
      退票紀錄，被告雖以該註銷退票紀錄之票據，係以原告對被告之貨款債權為抵
      銷，然被告係於八十八年五、六月間方向原告購買犬飼料等貨物，乃在原告註
      銷退票紀錄之後二年餘，於原告註銷退票紀錄時，被告既對原告尚未負有貨款
      債務，焉有可能以尚未發生、甚至是否發生尚屬不確定之債務為抵銷之理，被
      告所辯要不足採；再參諸原告於八十六年四月間簽發供為支付利息之支票，均
      係以本金一百萬元為計算之基準，該票載發票日為八十六年三月三十一日（票
      號0000000號）之支票如未經原告清償，則原告積欠被告之金額即應為
      一百五十萬元，而非一百萬元，被告當無可能接受原告以本金一百萬元為計算
      利息之基準，故而，原告主張係因其交付現金予被告，而取回該票載發票日為
      八十六年三月三十一日（票號0000000號）之支票辦理註銷退票紀錄等
      語，信屬真正。基上，原告向被告所借用之二百萬元，經扣除上開被告提示支
      票獲付款之五十萬元、及原告為取回支票辦理註銷退票紀錄而清償之五十萬元
      後，則至八十六年四月二日止，原告積欠被告之借款金額為一百萬元，已堪認
      定。再被告於八十七年四月間曾委託訴外人蘇文正向原告收取借款五十萬元，
      亦為被告所自認，則再扣除蘇文正代被告收取之五十萬元借款後，於八十七年
      四月間原告積欠被告之借款金額應為五十萬元。從而，原告主張至八十七年四
      月間時，其對被告所負借款債務金額為五十萬元，洵堪採信。
    (三)被告於八十八年五、六月間向原告購買犬飼料及用品合共六十一萬三千二百六
      十八元，已如前述。原告主張兩造曾合意其上揭貨款債權與原告對被告所負五
      十萬元借款債務相抵銷，被告雖自認有以貨款與票款相抵銷之事實，惟抗辯抵
      銷之票款係先前退還票據之款項，與八十六年四月以後原告所欠之一百萬元借
      款無關云云。惟按當事人主張有利於己之事實者，就其事實有舉證之責任，民
      事訴訟法第二百七十七條定有明文。又原告對於自己主張之事實已盡證明之責
      後，被告對其主張，如抗辯其不實並提出反對之主張者，則被告對其反對之主
      張，亦應負證明之責，此為舉證責任分擔之原則（最高法院十八年上字第二八
      五五號、第一六七九號判例意旨參照）。查，原告因向被告借款所簽發、以合
      作金庫為付款人之四紙支票，於八十六年四月間經被告提示兌現及因取得現金
      而交還原告各乙紙，因而至八十六年四月二日止，原告積欠被告之借款金額為
      一百萬元，已詳如前述，而被告係於八十八年五、六月間始對原告負有貨款債
      務，已在被告提示兌現及交還支票各乙紙之後二年餘，則兩造合意以被告所負
      貨款債務與其對原告之票款債權相互抵銷者，當非前述於八十六年四月二日經
      原告持以辦理註銷退票紀錄之支票至明，亦如前述，則被告抗辯兩造合意抵銷
      者係先前之票款、與八十六年四月二日以後原告所尚欠之一百萬元債務無關云
      云，自應就原告除因本件借款債務而簽發票據交付被告外，尚對被告負有其他
      票款債務之事實，負舉證之責任，然被告迄未舉證以實其說，則被告抗辯其貨
      款債務所抵銷者係先前對原告之票款債權，即難逕信為真。從而，原告主張兩
      造係合意以其對被告之系爭貨款債權與原告於八十七年四月之後所尚欠被告之
      五十萬元借款債務相抵銷等語，亦堪信為真正。基上，原告向被告所借之二百
      萬借款債務，應於八十八年五、六月被告向原告購買犬飼料及用品後，於兩造
      合意以被告之五十萬元借款債權與原告之系爭貨款債權相互抵銷時，即屬清償
      完畢。
    (四)按無法律上之原因而受利益，致他人受損害者，應返還其利益。雖有法律上之
      原因，而其後已不存在者，亦同。受領人於受領時，知無法律上之原因或其後
      知之者，應將受領時所得之利益，或知無法律上之原因時所現存之利益，附加
      利息，一併償還。民法第一百七十九條、第一百八十二條第二項分別定有明文
      。又民法第一百八十條第三款所謂非債清償，須債務人所為給付，出於任意為
      之者，始足當之。若因避免強制執行或為其他不得已之事由，而為給付者，雖
      於給付時，明知債務不存在，仍非不得請求返還（最高法院八十一年度台上字
      第二一二三號、七十四年度台上字第一○五七號判決意旨參照）。本件原告對
      被告所負之借款債務金額，因先後於八十六年間清償一百萬元、於八十七年四
      月間被告委由蘇文正向原告收回借款五十萬元，自八十七年四月間被告委由蘇
      文正收回五十萬元起，原告對被告所負借款債務僅餘五十萬元，已詳如前述，
      則原告於八十七年四月初簽發如附表所示、面額合計二十三萬元之支票十二紙
      交付被告，以支付八十七年五月起至同年十二月借款本金金額為一百萬元之利
      息，被告就其中超過債權金額五十萬元部分之利息十一萬五千元，自屬無法律
      上原因而受利益，致原告受有多支付該部分利息之損害，則原告依不當得利之
      法律關係訴請被告返還，自屬有據。又抵銷，應以意思表示，向他方為之；其
      相互間債之關係，溯及最初得為抵銷時，按照抵銷數額而消滅，民法第三百三
      十五條第一項亦有明文。原告對被告之貨款債權六十一萬三千二百六十八元，
      既於八十八年五、六月間經兩造合意與原告對被告所負之借款債務五十萬元抵
      銷，按諸抵銷以意思表示向他方為之即可，其性質為形成權之一種，為抵銷時
      既不須相對人之協助，亦無經法院裁判之必要，兩造既曾就均已屆清償其之債
      權並其抵銷之金額達成合意，則於得為抵銷之時起，原告對被告之貨款債權六
      十一萬三千二百六十八元、及被告對原告之借款債權五十萬元即同歸消滅，亦
      即原告對被告之貨款債權六十一萬三千二百六十八元已因抵銷而失其存在，被
      告對原告之五十萬元借款債權亦因抵銷而不存在，則原告因被告嗣於九十二年
      七月十八日委由訴外人黃進訊持原告所簽發之票據再向原告收取五十萬元，主
      張兩造間之抵銷不生效力，而請求被告給付已消滅之貨款六十一萬三千二百六
      十八元，即屬無據，不應准許；惟因被告對原告之五十萬元借款債權亦因抵銷
      而消滅，被告於該五十萬元債權消滅後，猶委由訴外人黃進訊持原告所簽發支
      票據再向原告收取五十萬元，致原告迫於取回票據之需要，不得已而再支付五
      十萬元於黃進訊轉交被告，則被告就其委由黃進訊再向原告收取之五十萬元部
      分，即屬無法律上原因受有利益，致原告受有損害，乃屬不當得利，則原告依
      不當得利之法律關係，請求被告返還所受之利益五十萬元，亦屬有據。
    (五)綜據上述，原告依買賣之法律關係，請求被告給付貨款六十一萬三千二百六十
      八元部分雖無理由，惟原告另依不當得利之法律關係，訴請被告返還溢收之利
      息十一萬五千元、及於原告清償債務後復委由訴外人黃進訊多收取之五十萬元
      ，並就該五十萬元部分請求被告自起訴狀繕本送達翌日起附加法定利息一併償
      還，則屬有據。從而，原告請求被告給付六十一萬五千元及其中五十萬元自九
      十二年六月二十五日（即起訴狀繕本送達翌日）至清償日止，按週年利率百分
      之五計算之法定遲延利息，為有理由，應予准許。逾上開部分之請求，則無理
      由，應予駁回。
參、原告陳明願供擔保，請求宣告假執行，就原告勝訴部分核無不合，爰酌定相當之
    擔保金額，予以准許。被告雖未陳明願供擔保免為假執行，爰依民事訴訟法第三
    百九十二條第二項規定，依職權宣告於被告供擔保後，得免為假執行。至原告敗
    訴部分，其假執行之聲請即失所附麗，應併予駁回。
肆、本件判決之結果已臻明確，兩造其餘攻擊防禦方法及舉證，經審酌均於判決結果
    無影響，爰不一一論述，附此敘明。
伍、據上論結，本件原告之訴為一部有理由，一部無理由，依民事訴訟法第三百八十
    五條第一項前段、第七十九條、第三百九十條第二項、第三百九十二條，判決如
    主文。
中　　　華　　　民　　　國　　九十三　　年　　　十　　　月　　十三　　　日
　　　　　　　　　　　　　　　　　臺灣臺中地方法院民事第二庭
~B法　　　官　呂麗玉
右為正本係照原本作成
如不服本判決，應於判決送達後二十日內，向本院提出上訴狀。
中　　　華　　　民　　　國　　九十三　　年　　　十　　　月　　十三　　　日
~B法院書記官
